臺灣高等法院民事判決 
109年度重上字第253號
上  訴  人  台北市北投至妙寺

法定代理人  吳夢儀  
訴訟代理人  葉恕宏律師
            何怡萱律師
            李孟翰律師
被 上訴 人  陳進治  
            陳志成  
共      同
訴訟代理人  林育杉律師
            徐靜慧律師
被 上訴 人  財政部國有財產署

法定代理人  曾國基  
訴訟代理人  郭曉蓉  
複 代理 人  楊政雄律師
            陳美華律師
被 上訴 人  行政院農業委員會林務局

法定代理人  林華慶  
訴訟代理人  顏瑞成律師
複 代理 人  王羽丞律師
上列當事人間請求確認通行權等事件，上訴人對於中華民國108
年12月31日臺灣士林地方法院106年度重訴字第480號第一審判決
提起上訴，本院於109年10月6日言詞辯論終結，判決如下：
    主      文
上訴駁回。
第二審訴訟費用由上訴人負擔。
    事實及理由
一、上訴人台北市北投至妙寺（下稱至妙寺）主張：至妙寺所有
    坐落臺北市○○區○○段0○段000○00000地號土地（下逕稱某地
    號土地，合稱系爭土地）及其上同小段00000建號即門牌號
    碼臺北市○○區○○路000○0號建物，供作道場使用
　　。前負責人范阿綢於民國63年間向被上訴人陳進治（下稱陳
    進治）購地建廟時，於買賣契約（下稱系爭契約）約定開闢
    5公尺道路，續約亦約定開闢5公尺私路永遠給人通行。至妙
    寺地處山坡，南側臨臺北市○○區○○路（下稱○○路）寬度僅3.
    58公尺，雖闢建如臺北市士林地政事務所（下稱士林地政事
    務所）108年11月4日更正複丈成果圖（下稱附圖）所示K1至
    K6區域之階梯（下稱系爭階梯）供廟方與信眾步行，惟系爭
    階梯多達200階，且坡度陡峭，不敷通常使用。至妙寺有必
    要行經被上訴人陳進治所有同地段000、000-0地號土地、陳
    志成所有同地段000、000、000-0地號土地、財政部國有財
    產署（下稱國有財產署）管理同地段000地號國有土地、行
    政院農業委員會林務局（下稱林務局）管理同地段000-0地
    號國有土地，即如附圖所示B1＋B2、C1＋C2＋C3、D1＋D2＋D3、E
    1＋E2、F1＋F2、G1＋G2、H1＋H2、H3＋H4之道路（下稱系爭道路
    ）以通行○○路。陳進治在附圖所示a1設置鐵柵門等障礙物，
    又疏於施作邊坡防護工程等情。爰依約定通行權、民法第76
    7條第1項（對陳進治），以及民法第787條第1項之規定，求
    為命如附表第㈡至項所示之判決。並願供擔保請准宣告假執
    行（未繫屬本院部分，不予贅述）
　　。
二、被上訴人則以：
　㈠陳進治與陳志成辯稱：買賣契約與續約之當事人為范阿綢與
    陳進治，至妙寺並非契約當事人，無從主張約定通行權。再
    者，系爭契約與續約所指通路位於陳進治所有000地號土地
    如附圖所示A部分區域（面積201.33平方公尺），陳進治不
    爭執此部分通行權存在（業經原審判決確定）。其次，范阿
    綢當年規劃在山坡建廟以取得良好視野，遂於63年7月30日
    分割時選取系爭土地，事後不得對其主張通行權。再者，至
    妙寺建物完工後，均由系爭階梯通行至○○路，自不得要求
　　另通行陳進治與陳志成土地等語，資為抗辯。
　㈡國有財產署與林務局辯稱：系爭土地可以經由系爭階梯通往○
    ○路，至妙寺只是希望獲得最短距離、最便利之通行方式
　　，不符合民法787條第1項通行權要件等語，資為抗辯。
三、原審就至妙寺前開請求為其敗訴之判決，至妙寺提起一部上
    訴（原審駁回其請求確認000地號土地如附圖標示A區域通行
    權存在部分，未提起上訴，已先確定），並上訴聲明如附表
    所示。被上訴人答辯聲明：㈠上訴駁回。㈡如受不利判決，願
    供擔保請准宣告免為假執行。
四、兩造不爭執事項：（見本院卷第231、259-260、356-357頁)
　㈠范阿綢於63年間向陳進治購買重測前坐落臺北市○○區○○○段○○
    ○○段00000地號土地（下稱重測前000-0地號土地）其中約50
    0坪，兩人訂立系爭契約，嗣訂立續約（見
　　原審調字卷第32-33頁契約書）。
　㈡重測前000-0地號土地於63年7月30日分割出000-0地號土地
　　（下稱重測前000-0地號土地），同年11月9日登記為范阿綢
    所有，嗣於73年7月6日變更名義為「台北市北投至妙寺，管
    理者范阿綢」。迨78年8月22日，重測前000-0地號土地、00
    0-0地號土地，分別重測編定為000、000地號土地；於81年2
    月12日，000地號土地再分割增加000-0地號土地，000地號
    土地再分割增加000-0地號土地（見原審卷㈠第185-189、
　　139-145、30-33頁土地謄本）。
　㈢附圖所示000、000、000、000地號土地，係道路用地，現為○
    ○路，至妙寺所有000地號土地南側臨○○路之寬度為
　　3.58公尺。
　㈣陳進治設置如附圖所示a1至a2鐵柵門、b1至b2鐵柵門、c'至d
    '鐵製圍籬、f'至g'鐵製圍籬、L石堆及其上鐵製圍籬。
五、本件爭點為：㈠至妙寺有無確認利益？㈡至妙寺得向陳進治主
    張約定通行權？㈢至妙寺得向被上訴人主張民法第787條第1
    項之通行權？㈣至妙寺得向陳進治主張民法第767條第1項之
    權利？茲就兩造論點分述如下。
六、關於確認利益方面：　　
　  按確認法律關係之訴，非原告有即受確認判決之法律上利益
    者，不得提起之，民事訴訟法第247條第1項前段定有明文。
　　次按所謂即受確認判決之法律上利益，係指法律關係之存否
    不明確，原告主觀上認其在法律上之地位有不安之狀態存在
　　，且此種不安之狀態，能以確認判決將之除去者而言（最高
    法院52年台上字第1240號判例意旨參照）。經查，至妙寺主
    張其為系爭土地所有權人，該地無適宜之連絡，不能為通常
    之使用，有必要通行系爭道路即陳進治所有000、000-0地號
    土地（附圖所示B1＋B2、H1＋H2、H3＋H4部分）、陳志成所有0
    00、000、000-0地號土地（附圖所示D1＋D2＋D3、E1＋E2、F1＋
    F2部分）、國有財產署管理000地號國有土地（附圖所示C1＋
    C2＋C3部分）、林務局管理000-0地號國有土地（附圖所示G1
    ＋G2部分），為被上訴人所否認。兩造針對通行權確有爭執
    ，且該法律關係存否並不明確，致至妙寺私法上之地位有受
    侵害之危險，該危險得以確認判決予以除去。依首揭說明，
    至妙寺訴請確認通行權存在，應有即受確認判
　　決之法律上利益。
七、至妙寺得向陳進治主張約定通行權？
　㈠至妙寺主張范阿綢與陳進治簽訂系爭契約與續約，購買重測
    前000-0地號土地之一部，目的是興建寺廟，嗣將所購土地
    所有權人變更為至妙寺，范阿綢已將上開契約權利讓與至妙
    寺，自得對陳進治主張契約所載通行權利云云（見本院卷第
    284-286頁）。惟查，系爭契約訂立人為范阿綢（甲方）、
    陳進治（乙方），此有契約書節本在卷（見原審調字卷第32
    至33頁），買方為范阿綢，並非至妙寺。況陳進治於63年將
    重測前000-0地號土地約500坪出售予范阿綢，並分割出重測
    前000-0地號土地於63年11月9日以買賣為原因登記在范阿綢
    名下，范阿綢於73年7月6日變更名義為至妙寺、管理人范阿
    綢（見原審卷㈠第142頁土地謄本）。可知范阿綢與陳進治締
    約時，至妙寺並未存在，雖范阿綢事後將所購系爭土地變更
    名義為至妙寺，但是至妙寺並未提出受讓范阿綢就系爭契約
    及續約權利並通知陳進治相關證據，則其主張已受讓范阿
　　綢關於系爭契約與續約所示權利，並無可取。
　㈡縱認范阿綢已將系爭契約所生權利讓與至妙寺，然系爭契約
    第8條約定：「本土地之買賣範圍以該土地之方角形向五佰
    坪為買賣標的，並包括該全部地上物，又靠『公路』起雙方同
    意開闢5公尺通路至乙方留存地，其所分出該通路用地（
　　包括前段空地，但使用權歸甲方），雙方各取得貳分之壹。
    （本面積包括五佰坪之內）」續約欄記載：「甲乙雙方開闢
    之5公尺私路，『雙方同意永遠給人通行為條件』，但如乙方
    嗣後讓出自己土地範圍內之路權時，甲方不得異議，但甲方
    之土地範圍內乙方不得讓出路權。」（見原審調字卷第32至
    33頁），可知范阿綢與陳進治係約定於靠公路（指○○路
　　）之交界處，各自劃出2.5公尺寬土地供人通行之用。對照
    附圖所示各筆土地與○○路位置，該通路位於000、000地號土
    地交界靠近○○路處，且其中2.5公尺位在至妙寺所有000地號
    土地，另2.5公尺位於陳進治所有000地號土地即附圖所示A
    部分土地，並不及於未臨接○○路之000地號土地如附圖所示
    「B1＋B2」部分或000-0地號土地如附圖所示「H1＋H2
　　、H3＋H4」區域。是至妙寺既未證明其受讓系爭契約與續約
    權利，且附圖所示B1＋B2、H1＋H2、H3＋H4部分不屬於系爭契
    約與續約所約定開闢道路區域，則其主張就就前開區域存在
    通行權云云（見本院卷第285頁），自非可取。
八、至妙寺得向被上訴人主張民法第787條第1項之通行權？
　㈠按土地因與公路無適宜之聯絡，致不能為通常使用時，除因
    土地所有人之任意行為所生者外，土地所有人得通行周圍地
    以至公路。因土地一部之讓與或分割，而與公路無適宜之聯
    絡，致不能為通常使用者，土地所有人因至公路，僅得通行
    受讓人或讓與人或他分割人之所有地。民法第787條第1項、
    第789條第1項分別定有明文。次按民法第787條第1項所定之
    通行權，係為促進袋地之利用，而令周圍地所有人負容忍通
    行之義務，其目的在解決與公路無適宜聯絡之土地之通行問
    題；如僅為求與公路有最近之聯絡或便利之通行，尚不得依
    該規定主張通行他人之土地（最高法院95年度台上字第2653
    號判決意旨參照）。所謂得通行之周圍地，並不以現為道路
　　，或係最近之聯絡捷徑為限，且其通行範圍以使袋地得為「
　　通常使用」為已足，不得因通行權人個人特殊用途、或道路
    是否整齊美觀之市容考量，而損及周圍地所有人之利益。而
    能否為通常使用，則須斟酌袋地之位置、地勢、面積、用途
　　、社會環境變化等因素綜合判斷（最高法院108年度台上字
　　第2645號判決意旨參照）。
　㈡經查，陳進治於63年7月30日將重測前000-0地號土地分割出
    重測前000-0地號土地，於同年11月9日登記至范阿綢，嗣重
    測前000-0地號土地變更名義為至妙寺（見不爭執事項㈡）
　　。可見范阿綢已考量位置、環境、地勢與交通等因素，選定
    適宜興建至妙寺之位置，由陳進治將分割出重測前000-0地
    號土地登記為其所有，於68年1月25日完成至妙寺建物，再
　　由范阿綢將上開土地（嗣重測編定為000及000-0地號土地）
　　變更名義人為至妙寺，開闢如附圖所示K1至K6之系爭階梯通
    往○○路，並在靠近○○路入口處，設立山門及「登上至妙寺，
    觀遍台北市」石碑（見本院卷第263頁相片），利用系爭階
    梯通行數十年，至妙寺所有系爭土地並非無適宜之聯絡
　　通行方式而不能為通常使用之情事。
　㈢再者，陳進治於82年間在000地號土地舖設如附圖所示B1至H4
    所示柏油路面即系爭道路，並非臺北市北投區公所、臺北
　　市政府工務局新建工程處管理維護，有臺北市北投區公所10
    7年7月2日北市○區○○○0000000000號函、臺北市政府工務局
    新建工程處107年7月10日北市工新配字第0000000000號函在
    卷可稽（見原審卷㈠第104、108頁），而系爭道路自附圖a1
    與a2鐵柵門起始點，內為陳志成所有門牌號碼臺北市○○區○○
    路000號房屋（見原審卷㈠第283、324-328頁筆錄與相片），
    終點為附圖所示H3＋H4處，該處為陳進治所有門牌號碼臺北
    市○○區○○路000○0號房屋（見原審卷㈠第283、334至337頁筆
    錄與相片），並未連接其他道路，前後行經陳進治所有000
    、000-0地號土地（B1＋B2、H1＋H2、H3＋H4部分）、陳志成所
    有000、000、000-0地號土地（D1＋D2＋D3、E1＋E2、F1＋F2部
    分）、國有財產署管理000地號國有土地（C1＋C2＋C3部分）
    、林務局管理000-0地號國有土地（G1＋G2部分）。可見陳進
    治為自己與陳志成房屋通行之需，於82年始鋪設系爭道路。
    至妙寺在陳進治舖設系爭道路之前，已利用系爭階梯通往○○
    路達10餘年，益證系爭土地並非欠缺適宜之聯絡通行方式而
    不能為通常使用。
　㈣雖至妙寺主張住持日常生活以及年長或行動不便信眾，乃至
    於每年法會活動，以及維護與照顧寺廟建物等事務，均賴通
    行○○路，長達200級佈滿青苔且發生缺損之系爭階梯，並非
    適宜通路，確有以車輛通行系爭道路之必要云云（見本院卷
    第276-283頁）。惟至妙寺係供信眾參拜使用，寺內平日有3
    位住持居住，於週六、日或共修日會有些許信徒入住（
　　見原審卷㈠第238頁、本院卷第287頁），至妙寺本應管理維
    護系爭階梯以利通行，則其未盡維護之責，致系爭階梯有缺
    損及長滿青苔等情事，至妙寺反執此未盡之責情事，請求通
    行被上訴人之土地，已顯無據。又至妙寺所舉年長者通行不
    便或法會期間不敷通行云云，惟上開情事屬至妙寺之特殊用
    途，並非鄰地通行權應為考量事項，且上開事項至妙寺可自
    行增加人力予以解決。是至妙寺執此所為主張，即無可取。
    另陳進治就000地號土地（位於000地號土地西側），向林務
    局申請通行000-0地號土地，固有行政院農業委員會林務局
    羅東林區管理處107年7月6日羅政字第0000000000號函在卷
    （見原審卷㈠第111-118頁），惟289地號土地通行問題與系
    爭土地無關，至妙寺執此主張對林務局管理之上開國有土地
    有通行權云云，亦無可取。至妙寺另舉最高法院53年台上字
    第2996號判例、78年台上字第947號判例、81年度台上字第2
    453號、85年度台上字第3141號、87年度台上字第2247號、8
    7年度台上字第2247號、104年度台上字第256號判決，以及
    本院105年度重上字第197號判決，惟上開判決之基礎事實與
　　本件有別，則至妙寺執此主張通行權存在，亦非可取。
　㈤綜上，至妙寺主張其符合民法第787條第1項規定，就被上訴
    人土地上系爭道路有通行權，被上訴人應容忍其通行，不得
    有妨害通行之行為云云，洵無可採。
九、至妙寺得向陳進治主張民法第767條第1項之權利？
　㈠至妙寺依民法第767條第1項前段、中段之規定，請求陳進治
    應拆除附圖所示al至a2鐵柵門、bl至b2鐵柵門、L石堆及其
    上鐵製圍籬，拆除f'g'鐵製圍籬，返還上開土地云云（見本
    院卷第353-354頁）。雖依附圖所示，前開地上物均位於陳
    進治所有000、000、000-0地號土地，惟至妙寺對陳進治所
    有如附圖所示B1＋B2、H1＋H2、H3＋H4所示區域並無通行權
　　存在，則至妙寺上開請求，為無理由。
　㈡至妙寺另依民法第767條第1項後段規定，請求陳進治在附圖
    所示「擋土牆」位置（即A部分西北方），設置擋土牆及必
    要邊坡防護工程云云（見本院卷第354頁）。惟查，該「擋
    土牆」位於至妙寺所有000-0地號土地，本應由至妙寺管理
    檢修並為必要防護。雖至妙寺所舉相片註記文字：「104年8
    月8日蘇迪樂颱風之土石流」、「105年9月27日梅姬颱風之
    土石流」（見原審調字卷第40頁），亦難認為陳進治對於至
    妙寺所有000地號上「擋土牆」有何妨害之虞。況原審於107
    年11月1日會同兩造勘驗，該擋土牆外緣長滿雜草，並無何
    土石鬆動或掉落情事（見原審卷㈠第323頁相片），實難認陳
    進治對「擋土牆」有何妨害之虞。至妙寺此部分主張，亦
　　非可採。
十、綜上所述，至妙寺依約定通行權、民法第767條第1項（對陳
    進治），以及民法第787條第1項之規定，求為命如附表第㈡
    至項所示之判決，為無理由，不應准許。原判決駁回其訴
    及假執行之聲請，經核並無違誤，上訴意旨指摘原判決此部
    分為不當，求予廢棄改判，為無理由，應駁回其上訴。
十一、本件事證已臻明確，兩造其餘攻擊、防禦方法及證據，經
　　斟酌後，認均不足以影響本判決結果，自無逐一詳予論述之
    必要，併予敘明。
十二、據上論結，本件上訴為無理由，依民事訴訟法第449條第1
    項、第78條，判決如主文。
中　　華　　民　　國　　109 　年　　10　　月　　20　　日
                  民事第四庭    
                    審判長法  官  傅中樂
                          法  官  管靜怡  
                          法  官  吳燁山
正本係照原本作成。
如不服本判決，應於收受送達後20日內向本院提出上訴書狀，其
未表明上訴理由者，應於提出上訴後20日內向本院補提理由書狀
（均須按他造當事人之人數附繕本）上訴時應提出委任律師或具
有律師資格之人之委任狀；委任有律師資格者，另應附具律師資
格證書及釋明委任人與受任人有民事訴訟法第466 條之1第1項但
書或第2項（詳附註）所定關係之釋明文書影本。如委任律師提
起上訴者，應一併繳納上訴審裁判費。
中　　華　　民　　國　　109 　年　　10　　月　　20　　日
　　　　　　　　　　　　　書記官  高婕馨
附註：
民事訴訟法第466條之1（第1項、第2項）：
對於第二審判決上訴，上訴人應委任律師為訴訟代理人。但上訴
人或其法定代理人具有律師資格者，不在此限。
上訴人之配偶、三親等內之血親、二親等內之姻親，或上訴人為
法人、中央或地方機關時，其所屬專任人員具有律師資格並經法
院認為適當者，亦得為第三審訴訟代理人。　　　　　　　　
附表：（至妙寺上訴聲明）
  ㈠原判決駁回至妙寺後開第㈡至項之訴部分廢棄。       
  ㈡確認至妙寺就陳進治所有000地號土地，如附圖所示B1＋B2
　　（面積84.13平方公尺）部分，有通行權存在。
  ㈢確認至妙寺就陳進治所有000-0地號土地，如附圖所示H1＋H2
    （面積9.67平方公尺）、H3＋H4（面積66.59平方公尺）部分
    ，有通行權存在。
  ㈣陳進治應容忍至妙寺在應前開第㈡項聲明之B1、B2、第㈢項
    聲明所示通行權存在範圍內通行，並不得在其上設置障礙物
    、挖掘路面形成凹陷溝道、坑洞或為其他妨礙至妙寺通行之
    行為。                                              
  ㈤陳進治應將如附圖所示al至a2鐵柵門、bl至b2鐵柵門、L石堆
    及其上方之鐵製圍籬拆除。
  ㈥陳進治應將000、000-0地號土地上，如附圖所示f'、g'鐵製
    圍籬拆除，並將上開土地騰空返還至妙寺。
  ㈦陳進治應於附圖所示擋土牆位置（即A部分西北方），設置擋
    土牆及其必要之邊坡防護工程。
  ㈧確認至妙寺就國有財產署所管理000地號國有土地，如附圖所
    示C1＋C2＋C3（面積165.98平方公尺）部分，有通行權存在。
  ㈨國有財產署應容忍至妙寺在前項所示通行權存在範圍內通行
    ，並不得在其上設置障礙物、挖掘路面形成凹陷溝道、坑洞
    或為其他妨礙至妙寺通行之行為。                     
  ㈩確認至妙寺就陳志成所有000地號土地如附圖所示D1＋D2＋D3（
    面積137平方公尺）部分；000地號土地如附圖所示E1＋E2（
    面積35.54平方公尺）部分；000-0地號土地如附圖所示F1＋F
    2（面積102.37平方公尺）部分，有通行權存在。
  陳志成應容忍至妙寺在前項所示通行權存在範圍內通行，並
    不得在其上設置障礙物、挖掘路面形成凹陷溝道、坑洞或為
    其他妨礙至妙寺通行之行為。                         
  確認至妙寺就林務局所管理000-0地號國有土地，如附圖所示
    G1＋G2（面積45.74平方公尺）部分，有通行權存在。
  林務局應容忍至妙寺在前項所示通行權存在範圍內通行，並
    不得在其上設置障礙物、挖掘路面形成凹陷溝道、坑洞或為
    其他妨礙至妙寺通行之行為。                         
  第㈤㈥㈦項，願供擔保請准宣告假執行。